【裁判字號】    90,簡上,303
【裁判日期】    901221
【裁判案由】    給付票款
【裁判全文】
臺灣臺中地方法院民事判決                          九十年度簡上字第三○三號
    上  訴  人  芳玉食品企業有限公司
    法定代理人  乙○○
    被  上訴人  商梓祥企業有限公司
    法定代理人  甲○○
右當事人間請求給付票款事件，上訴人對於中華民國九十年七月十二日本院第一審判
決（九十年度中簡字第五八四號）提起上訴，本院判決如左：
    主    文
上訴駁回。
第二審訴訟費用由上訴人負擔。
    事    實
甲、上訴人方面：
一、聲明︰
（一）原判決第二項及關於該部分之訴訟費用及假執行裁判均廢棄。
（二）前開廢棄部分，被上訴人應給付上訴人新台幣（下同）貳拾萬元，及其中伍萬
      元自民國（下同）八十九年十月十八日起，其中壹拾伍萬元自八十九年十一月
      十八日起，均至清償日止按年息百分之六計算之利息。
二、陳述：除與原審判決書所載者相同茲予引用外，補稱：
（一）按稱「買賣」者，謂「當事人約定一方移轉財產權於他方，他方支付價金之契
      約」，民法第三百四十五條第一項定有明文。本件出賣人已交付並移轉買賣標
      的物於買受人，則買受人應依約支付「價金」，無法支付，即應負「違約」責
      任，此乃天經地義，依契約本旨、立法意旨及法律明文之定義，殊無須再為如
      何解釋必要。惟本件原判決理由，竟將被上訴人於八十九年八月十日、八十九
      年九月十日，二次向上訴人購買藍山咖啡豆之事實，先後分別簽發如附表所示
      支票，作為應付之貨款，無法支付之行為，割裂認為第一張支票退票違約，第
      二張支票退票未違約，而認定被上訴人僅一次違背給付買賣價款之義務，殊違
      背法律明文。經查：被上訴人於八十九年八月十日、八十九年九月十日已分別
      二次收取買賣標的物，即有依法給付該二次價款之義務，縱約定「開立二個月
      之票據」，被上訴人仍須擔保該票據之兌現付款，否則即應負違約責任，而此
      種違約責任及解釋，當然係指違背買賣「交貨」當時應付價款之義務，姑不論
      票期多長，苟係退票，即應負違約責任，殊屬不得割裂分離，苟將支票尚未屆
      期，視為無須支付價款，卻將事後支票無法兌現置於法律範圍之外而不顧，則
      「買賣」安全如何確保？交易誠信如何維繫？原判決理由將應付價金支票，第
      一次退票為違約，卻將明知次月應付價金之第二次退票無法支付為未違約，實
      已自相矛盾。次按契約之「終止」與契約之「解除」，性質有所不合，契約「
      終止」係使契約「嗣後」的失其效力，已經發生效力者，不生回復原狀之問題
      ，而契約之「解除」，使契約溯及的消滅，因此發生回復原狀之問題。原判決
      理由就本件契約之「解除」，誤解為契約「終止」，致有如下矛盾情事：
  １、上訴人依票據關係請求，並未主張「終止」契約。況查契約之「終止」，依民
      法第二百六十三條以意思表示為之，而同法第二百五十四條係規定解除契約所
      必須經過之「催告」程序，原判決理由竟謂「原告（即上訴人）如欲對被告（
      即被上訴人終止契約，尚須經催告履行，而仍不履行時，方得為之，未經催告
      履行之程序，即逕於同年月二十日至被告處，將已交付被告之八十九年十月份
      貨物取回。準此，顯見原告終止上開契約，並未合於法律所定之要件」等情，
      顯係將解除契約取回貨物之回復原狀，誤解為「終止」契約，更違法認定，依
      民法第二百五十四條經「催告」之程序，始得終止。
  ２、被上訴人於八十九年八月十日，買受咖啡豆而應付之貨款，既於八十九年十月
      十八日支票退票，則八十九年九月十日之貨款，顯然已無法給付，此明確可知
      之事實（事後亦證明支票退票而無法給付），豈能謂被告第一次無法給付貨款
      為違約，而第二次無法給付貨款，為尚未違約？
  ３、原判決理由既謂：「準此，顯見原告終止上開契約，並未合於法律所定之要件
      」，顯係認定終止契約行為，於法應屬無效，取回貨物，於法無據，卻又謂「
      上開契約應已於八十九年十月二十日，因兩造之意思表示合致，而合意終止，
      此時，原告取回八十九年十月份之貨物，即屬有據」，此種判決理由，顯屬前
      後自相矛盾。
  ４、契約之「終止」，既以意思表示為之，而法院所審究，應係有否合法之「終止
      」原因？苟無終止原因，即不生「終止」效力。上訴人既係於八十九年十月二
      十日取回八十九年十月份之貨物，即係將被上訴人第三個月（八十九年十月十
      日）之貨物取回，此時，應係二造合意「解除」該契約，而無須再行「催告」
      不履行，被上訴人因該項解除契約之同意，而退還第三個月之貨物，即係使此
      已履行部分，因解除而回復原狀，退還上訴人貨品，而在此之前二次買賣之貨
      品，已無法退還，而因二次交付之支票無法兌現，即已構成二次違約之事實甚
      明。從而，上訴人係本於被上訴人已二次違約而「解除」契約，被上訴人予以
      同意「解除」，始有於八十九年十月二十日退還第三個月（八十九年十月十日
      ）之貨物，原判決理由就此兩造「解除」契約，上訴人取回貨物之事實，非但
      誤解為契約之「終止」（如係終止，應係八十九年十月二十日後不再出貨，而
      無退貨之問題）。既誤解認定本件「終止」未經催告而未合於法律要件，既謂
      「被告既同意原告提前終止契約」，反又謂「未免兩造之關係趨於複雜，解釋
      為含有默示合意終止契約之意思表示存在」，判決理由實屬前後層層矛盾，而
      無所適從。
  ５、契約之「終止」，既係對事後發生效力，而本件八十九年十月二十日上訴人取
      回第三個月（八十九年十月十日）之貨物，溯及既往使契約消滅而回復原狀，
      即係「解除」契約，則八十九年八月十日、八十九年九月十日二個月之貨款無
      法支付，應即已構成二次違約。原判決理由認為僅係一次違約，顯係將八十九
      年九月十日購買之貨物，而所簽發八十九年十一月十八日付款之支票，不獲兌
      現，誤解為非「違約」責任，豈非將所支付「貨款」之支票，不獲兌現視為未
      違約？其理由安在？
（二）當時書立該契約書，係以乙方保證經銷一年，如未滿一年，即應沒收該保證金
      ，苟未滿一年，即無「契約期滿無息退還乙方」之餘地。
（三）本件原約定參拾萬元保證金，惟被上訴人事後僅提出貳拾萬元保證金，所應沒
      入者應為參拾萬元，被上訴人僅提出貳拾萬元，從而，沒收該保證金，即無違
      約金過高之問題。
三、證據：援用原審之立證方法。
乙、被上訴人方面：
一、聲明：如主文所示。
二、陳述：除與原審判決書所載者相同茲予引用外，補稱：
（一）契約之解除有溯及既往，使契約自始消滅之效力，而終止無溯及既往，僅使契
      約終止後消滅；又依其適用對象，終止權消滅的契約關係以繼續性之契約關係
      為限；而解除權所消滅的契約關係則以一時的契約關係為限。查系爭契約係屬
      繼續性契約，則消滅系爭契約之權利，應僅得適用終止權，而非解除權，此由
      系爭契約特約事項第三條約定：「雙方若違反本契約（甲方違反第一次，乙方
      違反第二次）則另一方可立即終止契約」益證之。再者，上訴人於原審亦自認
      「原告（即上訴人）發覺後，不得已於八十九年十月二十日取回貨物，即終止
      契約」（參上訴人九十年四月十一日準備書狀），益證本件契約係經「終止」
      而消滅，非如上訴人所言係因「解除」而消滅。
（二）查被上訴人所開立兩紙支票固未兌現，惟查系爭契約已於八十九年十月二十日
      經兩造合意終止，職是，被上訴人僅違約一次，依前開契約約定，上訴人不得
      主張沒收系爭保證金貳拾萬元，且於八十九年十月二十日，兩造合意終止系爭
      契約後，上訴人應返還系爭保證金於被上訴人，故被上訴人得以此貳拾萬元債
      權中之壹拾伍萬元與上訴人主張八十九年十一月十八日之壹拾伍萬元債權抵銷
      之，其餘伍萬元保證金與上訴人主張八十九年十月十八日之壹拾貳萬元票款抵
      銷。
（三）縱認被上訴人違約二次，上訴人得請求違約金，則系爭違約金亦屬過高，應予
      酌減。
（四）兩造簽訂之經銷商契約書，關於貨款給付時期依契約第五條約定，係於交貨日
      後兩個月，雙方就給付價金之時期既於契約中另行約定，則非於標的物交付時
      需同時給付價金，而兩造於八十九年九月十日貨款給付期限（即八十九年十一
      月十八日）屆至前，既於八十九年十月二十日合意終止該經銷契約，此時被上
      訴人僅違約未給付到期之貨款（即八十九年八月十日交付之貨物）一次，上訴
      人自無權利沒收被上訴人交付之貳拾萬元保證金，則雙方終止契約時，上訴人
      依約應將保證金貳拾萬元無息退還被上訴人，故被上訴人自得以此貳拾萬元與
      積欠上訴人之貨款抵銷。
三、證據：援用原審之立證方法。
    理    由
一、上訴人起訴主張：被上訴人向上訴人購買藍山咖啡豆，並簽發如附表所示支票交
    付予上訴人。詎屆期該支票經上訴人提示，竟不獲支付，被上訴人經上訴人屢次
    催討，除以參萬元清償發票日為八十九年十月十八日之支票票款外，尚有貳拾柒
    萬元未清償。爰依票據之法律關係，求為命被上訴人給付貳拾柒萬元票款及加計
    法定利息之判決。被上訴人則以：被上訴人於八十九年一月間，與上訴人簽立經
    銷商契約書時，曾交付上訴人貳拾萬元，作為保證金。今該契約業於八十九年十
    月二十日，經兩造合意終止，依約上訴人須返還該貳拾萬元保證金予被上訴人。
    爰以該貳拾萬元之債權，與系爭票據債務為抵銷。是被上訴人僅須給付上訴人柒
    萬元之票款及法定遲延利息等語，資為抗辯。是本件應審究者為：被上訴人得否
    以上開貳拾萬元保證金返還請求權與上訴人主張之貨款請求權抵銷？
二、經查：
（一）兩造於八十九年一月間，簽訂經銷商契約書，約定上訴人每月出售咖啡豆與被
      上訴人，而被上訴人則同時交付發票日為兩個月後之支票與上訴人以支付貨款
      ，被上訴人並交付貳拾萬元保證金與上訴人，及上訴人所開立如附表示用以支
      付兩造於八十九年八月十日、同年九月十日兩次買賣咖啡豆交易之支票，屆期
      均遭退票，事後被上訴人僅清償參萬元之事實，為兩造所不爭執，並有經銷商
      契約書一份、支票及退票理由單各二份附卷可稽，堪信為真。
（二）按本件雙方既約定於經銷商契約存續期間，由上訴人應每月交付貨物，並由被
      上訴人按月依約定之日期給付貨款，是系爭經銷契約乃兩造約定於一定期間，
      就交易之標的及價格已為合意，而繼續為買賣行為，其性質上應係繼續性供給
      契約，雙方可將系爭契約消滅之權利為終止權，而非解除權，合先敘明。
（三）又依卷附兩造所訂立之經銷商契約書第六條所載：「保證金：乙方提繳新台幣
      參拾萬元，於訂約期間交甲方保存，甲方於契約期滿日，無息退還乙方。」，
      另特約事項第三點亦約定：「雙方若違反本契約（甲方違反第一次，乙方違反
      第二次）則另一方可立即終止契約，並處以保證金參拾萬元整之罰款，並依法
      追訴，違約者不得抗辯。」，兩造原先所約定之保證金固為參拾萬元，然兩造
      訂約後被上訴人僅交付貳拾萬元為保證金，並為上訴人所接受，而進行交易，
      此為兩造所不爭執，是兩造所約定之保證金，事後已合意更改為貳拾萬元，應
      可認定。再者，依上述沒收違約金約定，必於被上訴人有二次違約之情事，上
      訴人即有單方終止契約之權利，且得沒收被上訴人所交付保證金之權利，是必
      於合約有效期間，被上訴人有二次違約之情事，上訴人方得沒收保證金，當屬
      無誤。本件上訴人於八十九年十月二十日，因被上訴人未能給付八十九年八月
      份購買咖啡豆價款，而前去被上訴人處，經被上訴人同意取回八十九年十月份
      兩造合意達成買賣之貨物，並約明上訴人不再供貨，被上訴人亦不再向上訴人
      買貨，為兩造所不爭執，依上述事實，兩造於八十九年十月二十日，業已合意
      終止系爭繼續性供貨之經銷契約，應屬無疑，且依被上訴人同意上訴人取回八
      十九年十月所出售之咖啡豆，及被上訴人無庸給付該月之交易款之事實，兩造
      就八十九年十月份所成立之咖啡豆買賣行為，亦經兩造合意解除，應可認定。
      是上訴人主張依契約之特約事項第三點約定，沒收被上訴人之保證金，必須被
      上訴人於契約合意終止時，確有二次違約之事實，即於契約終止失效時，被上
      訴人確有二次遲延付款之情事存在，上訴人方得主張沒收保證金。然查：
  １、依系爭經銷契約書第五條記載：「貨款於交貨當日為準，乙方開立兩個月之票
      據。」，可知兩造約定系爭貨款之清償期係在每月系爭貨物交付的兩個月後，
      本件兩造於系爭經銷契約有效存續期間，被上訴人於八十九年八月、九月，有
      向上訴人各購買壹拾伍萬元之咖啡豆，而八月份之貨款，由被上訴人交付如附
      表編號一號所示支票支付，九月份之貨款則交付如附表編號二號所示之支票支
      付，且該該兩紙支票，各於八十九年十月十八日及同年十一月十八日退票，而
      未兌現之事實，為兩造所不爭執，且有上訴人所提之支票二紙在卷可參。按上
      訴人於八十九年九月份，向上訴人購買咖啡豆之貨款，係以上開發票日為八十
      九年十一月十八日之支票支付，即八十九年九月份貨款之清償期為八十九年十
      一月十八日，該清償期未屆至前，被上訴人有不付款之權利，是在清償期屆至
      前，被上訴人就該月之貨款，不可能有給付遲延之情事，自無從發生違約之事
      實。又系爭經銷契約業經兩造於八十九年十月二十日終止，此時八十九年九月
      份貨款因清償期尚未屆至，是於八十九年十月二十日，系爭契約終止時，系爭
      九月份之貨款，因清償期尚未屆至，即無給付遲延之問題，則兩造於八十九年
      十月二十日，合意終止系爭經銷契約時，被上訴人僅有八十九年八月份之貨款
      發生給付遲延之情事，即被上訴人僅有一次違約之事實，與兩造約定沒收保證
      金之要件自屬不符，上訴人自不得依系爭契約書特約事項第三點主張沒收保證
      金，上訴人主張被上訴人於契約終止時有二次違約給付遲延之情事，其得沒收
      保證金，即無可採。
  ２、又依卷附玉山商業銀行九十年十月十七日玉大墩字第九０００九五九號函，被
      上訴人雖於八十九年十一月十七日被列為拒絕往來戶，惟系爭契約於八十九年
      十月二十日終止時，上開發票日為八十九年十一月十八日之支票，其清償期未
      屆至，且被上訴人亦尚非拒絕往來戶，該等被列拒絕往來戶及提示退票之事實
      ，均發生於八十九年十月二十日合意終止經銷契約以後，即於八十九年十月二
      十日兩造終止系爭經銷合約時，該等被列拒絕往來戶及八十九年十一月十八日
      支票遭退票之事實，均未發生，自不得將該等契約終止失效後所發生之事實，
      列為被上訴人於契約存續期間內違約之事實，是上訴人主張被上訴人所簽發用
      以支付八十九年八月十日，買受咖啡豆貨款之支票，既於八十九年十月十八日
      發生退票給付遲延之情事，則被上訴人簽發應於八十九年十一月十八日給付之
      支票，於八十九年十月二十日時，亦應視為給付遲延，而有違約，亦無可埰。
（四）上訴人復主張當時訂立該契約書，係以乙方（即被上訴人）保證經銷一年，如
      未滿一年，即應沒收該保證金，苟未滿一年，即無「契約期滿無息退還乙方」
      之餘地云云。經查：系爭契約第七條載有「本契約有效期間為壹年，即中華民
      國八十九年一月一日起至八十九年十二月三十一日止」等語，此僅載明系爭經
      銷契約存續之期間，惟並非經銷未滿一年即得沒收保證金之約定，且此一期間
      約定，如被上訴人若因可歸責於己之事由，而違背經銷期間，固可視為違約，
      惟系爭經銷契約既為兩造合意終止，而非上訴人一方依終止權之行使而終止，
      是被上訴人未能經銷滿一年，顯非可歸責於被上訴人一方，而是因兩造合意終
      止契約致被上訴人未能經銷達一年，自不得視為被上訴人違約，是上訴人主張
      被上訴人違約經銷未達一年，其得沒收被上訴人所交之保證金，顯無理由。
三、綜上所述，本件系爭之經銷契約，既經兩造合意終止，且上訴人就被上訴人所交
    付之保證金貳拾萬元，亦無沒收之權利，自應於合約終止時，將該保證金返還，
    被上訴人對上訴人即有請求上訴人返還系爭保證金之權利，則被上訴人以此貳拾
    萬元保證金返還請求權中之壹拾伍萬元，與上訴人主張八十九年十一月十八日之
    壹拾伍萬元票款債權抵銷之，其餘伍萬元保證金與上訴人主張八十九年十月十八
    日之壹拾貳萬元票款債權抵銷，自屬正當，原審基此認被上訴人抵銷抗辯有理由
    ，而予准許，於法有據。上訴論旨，仍執陳詞，指摘原判決此部分判決不當，求
    予廢棄改判，非有理由。
四、本件事證已明確，兩造其餘攻擊防禦方法，經審酌結果，亦均不足以影響判決結
    果，爰不一一論述，併此敘明。
五、據上論結，本件上訴為無理由，依民事訴訟法第四百三十六條之一第三項、第四
    百四十九條第一項、第七十八條，判決如主文。
中      華      民      國    九十      年    十二    月      二十一    日
                                    台灣臺中地方法院民事第民四庭
                                         審判長法官  張  恩  賜
                                         法      官  陳  文  燦
                                         法      官  王  金  洲
右為正本係照原本作成。
本判決不得上訴。
中      華      民      國    九十      年    十二    月      二十一    日
                                         法院書記官
附表：
編號  票          號  金      額  發票日   退票日   發票人   付款人
 0   0000000  十五萬元    89/10/18 89/10/18 商梓祥企 玉山商業銀
                                                    業有限公 行大墩分行
                                                    司
 0   0000000  十五萬元    89/11/18 89/11/18 商梓祥企 玉山商業銀
                                                    業有限公 行大墩分行
                                                    司
（以下空白）


司法院資訊處製作；財團法人民間司法改革基金會備份。
